【裁判字號】    99,交抗,94
【裁判日期】    990326
【裁判案由】    聲明異議
【裁判全文】
臺灣高等法院高雄分院刑事裁定          99年度交抗字第94號
抗  告  人  交通部公路總局高雄區監理所屏東監理站
代  表  人  乙○○
受處分人    甲○○
上列抗告人因受處分人違反道路交通管理處罰條例案件聲明異議
，不服臺灣屏東地方法院中華民國98年12月17日裁定（98年度交
聲字第436 號），提起抗告，本院裁定如下：
    主  文
抗告駁回。
    理  由
一、抗告意旨略以：民國95年2 月5 日施行之行政罰法第26條規
    定：「一行為同時觸犯刑事法律及違反行政法上義務規定者
    ，依刑事法律處罰之。但其行為應處以其他種類行政罰或得
    沒入之物而未經法院宣告沒收者，亦得裁處之。前項行為如
    經不起訴處分或為無罪、免訴、不受理、不付審理之裁判確
    定者，得依違反行政法上義務規定裁處之。」，本件受處分
    人被屏東縣警察局警員以其有違反道路交通管理處罰條例第
    35條第1 項第1 款規定之行為，遂於97年5 月21日3 時40分
    以屏警交字第V00000000 號舉發違反道路交通管理事件通知
    單製單舉發之事實，應堪認定，本站據以裁處異議人罰鍰4
    萬9 千5 百元整，並吊扣駕駛執照12個月，參加道路交通安
    全講習，應無違誤；按「一行為同時觸犯刑事法律及違反行
    政法上義務規定者，依刑事法律處罰之。但其行為應處以其
    他種類行政罰或得沒入之物而未經法院宣告沒收者，亦得裁
    處。前項行為如經不起訴處分或為無罪、免訴、不受理、不
    付審理之裁判確定者，得依違反行政法上義務規定裁處之。
    」，又刑事訴訟法所規定之緩起訴處分乃附條件之不起訴處
    分，本質上為不起訴處分之一種，至檢察官為緩起訴時，依
    刑事訴訟法第253 條之2 第1 項規定，對被告所為之指示及
    課予之負擔，似屬一種特殊之處遇措施，並非刑罰，故刑事
    案件經檢察官為緩起訴處分確定後，視同不起訴處分確定，
    依上開行政罰法第26條第2 項規定，似非不得依違反行政法
    上義務規定裁處之。本件受處分人因酒醉駕車行為，雖經臺
    灣屏東地方法院檢察署檢察官以緩起訴處分確定，緩起訴期
    間為1 年，並應向該署指定之公益團體、地方自治團體支付
    30,000元，然緩起訴處分及向該署指定之公益團體、地方自
    治團體支付30,000元，僅屬特殊之「處遇措施」，非屬刑事
    法律規定之「刑罰」，而緩起訴書之內容實質上並沒有科處
    罰金；另緩起訴處分既屬不起訴處分之一種，依上開行政罰
    法第26條第2 項所定，仍得依違反行政法上義務規定裁處之
    ，原審對於上情並未審酌，僅在理由內說明「此等處分名義
    上雖非刑罰，仍是一種特殊的處遇措施，性質上已係實質的
    制裁。」，遽認原處分應予撤銷，似有誤會。爰請求撤銷原
    審裁定，另為適法裁定等語。
二、按一行為同時觸犯刑事法律及違反行政法上義務規定者，依
    刑事法律處罰之，但其行為應處以其他種類行政罰或得沒入
    之物而未經法院宣告沒收者，亦得裁處之；前項行為如經不
    起訴處分或為無罪、免訴、不受理、不付審理之裁判確定者
    ，得依違反行政法上義務規定裁處之，行政罰法第26條定有
    明文。本條文之規定，乃明定對於人民違反公法上義務之行
    為，除因處罰之性質與種類不同，必須採用不同方法而為併
    合處罰，以達行政目的所必要者外，不得重複處罰之原則，
    以落實大法官釋字第503 號解釋揭示之「一行為不得重複處
    罰」之現代民主法治國家之基本原則，此由本條文之立法理
    由記載：「一行為同時觸犯刑事法律及違反行政法上義務規
    定時，由於刑罰與行政罰同屬對不法行為之制裁，而刑罰之
    懲罰作用較強，故依刑事法律處罰，即足資警惕時，實無為
    一事二罰再處行政罰之必要。且刑事法律處罰，由法院依法
    定程序為之，較符合正當法律程序，應予優先適用。但罰鍰
    以外之沒入或其他種類行政罰，因兼具維護公共秩序之作用
    ，為達行政目的，行政機關仍得併與裁處」即明。
三、再按刑事訴訟法第253 條之1 所指之緩起訴處分，其中檢察
    官命被告為金錢給付部分，並得為民事強制執行名義，受處
    分人因上開緩起訴處分而剝奪其財產權，主觀上此一金錢給
    付義務亦具有強制性、懲罰性，雖不若易科罰金係以支付金
    錢作為自由刑之替代，惟經由緩起訴處分條件之履行使其免
    於遭檢察官發動起訴程序，仍具有替代刑罰之效果，廣義而
    言，應屬於「實質刑事法律處罰」，而有行政罰法第26條第
    1 項「一事不二罰」規定之適用。至於交通部95年7 月17日
    交路字第0950006986號函雖謂：刑事訴訟法所規定之緩起訴
    處分乃附條件之不起訴處分，本質上為不起訴處分之一種等
    語，然而「緩起訴」處分之最終雖使被告免於刑事訴追之效
    果，與「不起訴」處分之效果相同，惟刑事訴訟法第253 條
    之1 第1 項係91年2 月8 日增訂，行政罰法則於94年2 月5
    日公布，制定在後之行政罰法第26條第2 項僅臚列「不起訴
    處分或無罪、免訴、不受理、不付審理之裁判確定者」，而
    未將「緩起訴處分」納入，應係立法者有意排除，而非法律
    漏洞，且緩起訴處分既非不能證明行為人之犯罪事實，且有
    支付一定金額之實質處罰，自與上開行政罰法第26條第2 項
    列舉之不起訴處分等情形迥然有別，是仍無從遽為比擬而為
    相同之處置。如若不然，則刑事被告經法院循審判程序判處
    罰金或得以易科罰金之拘役或有期徒刑，均得以援用行政法
    罰第26條第1 項之規定，免於處以行政秩序罰之雙重不利益
    ；至於藉由緩起訴處分而節省司法資源者，在基於實質懲罰
    目的而其財產權遭受剝奪之餘，卻仍需繳納一定金額之行政
    罰鍰，其結果勢必降低刑事被告接受緩起訴處分之意願，而
    反噬緩起訴處分替代繁複刑事審判程序之制度性機能。準此
    ，行政罰法第26條第2 項既未將緩起訴處分列舉其中，本於
    「例外規定從嚴解釋」之法理及前揭說明，自不能將條文中
    「不起訴處分」之範圍，擴及於性質顯不相同之「緩起訴處
    分」。
四、經查：
  (一)受處分人於民國97年5 月21日凌晨3 時40分許飲酒後駕駛D8
    -0136 號自用小客車，在屏東縣麟洛鄉○○路為警查獲，測
    得經換算成呼氣中所含酒精濃度逾每公升0.55毫克等事實，
    經受處分人所坦承，原處分機關乃裁處異議人4 萬9500元罰
    鍰，吊扣駕駛執照12個月，並施以道安講習之事實，業經受
    處分人自承在卷，並有原處分機關裁決書附卷可稽，是受處
    分人確有於酒後酒精濃度超過規定標準，仍於上開時地駕駛
    自用小客車之違規行為無訛。
  (二)又受處分人於97年5 月20日23時30分許至97年5 月21日凌晨
    1 時30分許，在屏東縣內埔鄉農會附近，與友飲用啤酒2 、
    3 罐，已達不能安全駕駛動力交通工具之程度後，仍於97年
    5 月21日凌晨1 時30分許，酒後駕駛車牌號碼D8-0136 號自
    小客車，自該處至屏東市○○路朋友處聊天，復於凌晨2 時
    30分許駕車自該處，欲返回家中，嗣於凌晨3 時40分許，沿
    屏東縣麟洛鄉○○路，由東向西行駛，因酒精影響，操控不
    良，復因行至該路196 號前有大彎道，及為了閃避不明野狗
    ，自小客車竟自撞路旁電線桿，其因而受傷送醫。經警據報
    前往處理，並於同日5 時6 分許，委由國仁醫院對其抽血實
    施血液酒精濃度檢驗，驗得其血液中酒精濃度為111mg/dl，
    換算成呼氣中所含酒精濃度達每公升0.56毫克等事實，為警
    查獲後，其酒後不能安全駕駛動力交通工具之行為，經臺灣
    屏東地方法院檢察署檢察官以97年度偵字第4300號案件為緩
    起訴處分，緩起訴處分期間為1 年，並命受處分人應於緩起
    訴處分確定後3 個月內，向財團法人台灣兒童暨家庭扶助基
    金會屏東分事務所支付新臺幣30,000元，並於緩起訴確定日
    起10個月內，至該署指定處所，提供40小時義務勞動。該緩
    起訴處分於97年9 月2 日確定，並於同日起算緩起訴處分履
    行期間而於98年9 月1 日期滿未經撤銷而確定等情，有前揭
    緩起訴處分書、臺灣高等法院被告前案紀錄表、財團法人台
    灣兒童暨家庭扶助基金會屏東分事務所收據、郵政劃撥儲金
    存款收據、會計作業備忘錄等在卷可證，是上開事實亦堪認
    定。
  (三)本件受處分人違反道路交通管理處罰條例第35條第1 項第1
    款之違規情節甚為明確。而本條所規定之裁處，除罰緩外，
    尚有吊扣駕駛執照1 年及施以道安講習等處分，前者係對於
    過去違反義務行為處罰之秩序罰，後者則為對於預防將來再
    犯危險之管制罰；而對違規者科處行政秩序罰，與刑事制裁
    所欲達到保護交通安全之目的相同，是則處以較重之刑事制
    裁已足，無重複處罰之必要。是則本諸首揭行政罰法第26條
    第1 項本文及說明，本件對於性質相同之金錢裁罰，已經檢
    察官處以具有實質刑事處罰性質之緩起訴處分，即不得無就
    同一違規事實再處以相同類型之行政秩序罰。原處分機關就
    此未予詳查，仍對受處分人科處罰鍰49,500元，即有未恰。
  (四)另道路交通管理處罰條例第35條第8 項固定有汽車駕駛人經
    裁判確定，而處以罰金低於該條例第92條所訂最低罰鍰基準
    規定，應依該條例裁決繳納不足最低罰鍰部分之規定。本件
    受處分人經檢察官為緩起訴處分確定，緩起訴期間為1 年，
    並命向財團法人台灣兒童暨家庭扶助基金會屏東分事務所支
    付新臺幣30,000元，並向指定之處所提供40小時之義務勞務
    ，而受處分人已於97年10月2 日遵上開命令向財團法人台灣
    兒童暨家庭扶助基金會屏東分事務所支付30,000元，並於指
    定期間內完成40小時義務勞務之執行。受處分人其所支付之
    金額雖不足上開最低罰鍰基準規定，惟檢察官以緩起訴命被
    告另向指定之公益團體提供義務勞務，此與道路交通管理處
    罰條例第35條第8 項經裁判確定處以罰金性質迴異，並無所
    謂差額可言，自無適用該條例之可能。又服義務勞務雖非繳
    納金錢，但依修正後之刑法第41條第2 項規定，得易科罰金
    者，得以提供社會勞動6 小時折算1 日，是服勞動並非毫無
    付出。受處分人既提供40小時之義務勞務，固非刑法所定刑
    罰之種類，然已對受處分人之名譽、心理、自由產生相當制
    約，應可實質該當行政罰法第26條第1 項之「依刑事法律」
    之處罰，性質上亦為廣義之「刑事處分」，復無行政罰第26
    條第2 項規定所揭示「經不起訴處分或為無罪、免訴、不受
    理、不付審理之裁判確定者」此類未課予行為人實質上不利
    益負擔之情形，揆諸上揭說明，原處分機關依道路交通管理
    處罰條例第35條第1 項第1 款之規定，對受處分人上開違規
    行為予以裁罰時，就罰鍰部分，自不得再予科處，而對於受
    處分人予以重複處罰。
  (五)至於原處分關於吊扣駕駛執照及施以道安講習等部分，則係
    預防將來再犯危險之管制罰，而有別於前揭針對已發生違規
    事實科處罰鍰之行政秩序罰，屬行政罰法第26條第1 項但書
    所稱之「其他種類行政罰」。原處分機關雖不得就該同一違
    規事實再處以罰鍰，然仍應科處罰鍰以外之行政罰（即吊扣
    證照）。是原處分機關依道路交通管理處罰條例第35條第1
    項第1 款規定，吊扣其駕駛執照1 年及施以道安講習等部分
    ，自無不合。雖異議意旨僅就罰鍰部分提出異議，惟因本件
    酒後駕車只有一個交通違規行為，而且有關其處罰效果之罰
    鍰、吊扣駕駛執照與應參加道路交通安全講習等與該交通違
    規行為是否存在均無從分離，自應仍將原處分全部予以撤銷
    ，以資適法。
  (六)綜上所述，原處分機關依道路交通管理處罰條例第35條第1
    項第1 款規定，對受處分人上開酒後駕車之違規行為予以裁
    處罰鍰49,500元部分，即有未當。
五、原審因而認抗告人依道路交通管理處罰條例第35條第1 項第
    1 款之規定，裁處受處分人罰鍰49,500元部分，尚有不當，
    因而將原處分該部分撤銷，並諭知吊扣受處分人汽車駕駛執
    照12個月及參加道路交通安全講習之裁定，本院經核並無違
    誤。抗告人以上開情詞，提起抗告，而指摘原裁定不當，為
    無理由，應予駁回。
六、據上論結，應依道路交通案件處理辦法第26條、刑事訴訟法
    第412 條，裁定如主文。
中    華    民    國    99    年    3     月    26    日
                  刑事第七庭    審判長法  官  莊飛宗
                                      法  官  謝宏宗
                                      法  官  蔡廣昇
以上正本證明與原本無異。
本裁定不得再抗告。
中    華    民    國    99    年    3     月    26    日
                                      書記官  曾允志

司法院資訊處製作；財團法人民間司法改革基金會備份。
